---
title: "Generalized linear models - VT26 "
subtitle: "Inlämningsuppgift 1, 2.5 hp"
author: 
- David Müller
- Filip Ström
- Joel Söderman
date: last-modified
format: 
  pdf: default
  html:
    self-contained: true
language: 
  title-block-author-single: " "
crossref-fig-title: "Figur"
title-block-banner-color: Primary
title-block-published: "Publicerad"
author-title: "Gruppmedlemmar"
title-block-banner: true
editor: source
---

```{r}
#| output: false
#| echo: false
library('foreign')
library('haven') 
library('labelled')

load(url("https://raw.githubusercontent.com/johankoskinen/ST304G/main/data/GSS2022selection.RData"))

load(url("https://raw.githubusercontent.com/johankoskinen/ST304G/main/data/GSS2024selection.RData"))
```

```{r}
#| echo: false
table(GSSdata24$pres20, useNA='always')
table(GSSdata24$pres20==2, useNA='always')

my.small.model <- glm( pres20==2 ~ I(sex==2)+ I(owngun==1), data = GSSdata24, family = "binomial")
summary(my.small.model)
```

# Task 1
```{r}
table(GSSdata24$pres20, useNA='always')
table(GSSdata24$pres20==2, useNA='always')

model_24 <- glm( pres20==2 ~ 
                   I(sex==2) + 
                   I(owngun==1) +
                   I(degree %in% c(4,5)), 
                 data = GSSdata24,
                 family = "binomial")

summary(model_24)

model_22 <- glm((pres20 == 2) ~ 
                  I(sex == 2) + 
                  I(owngun == 1) + 
                  I(degree %in% c(4,5)),
               family = "binomial",
               data = GSSdata22)

summary(model_22)


vars_needed <- c("pres20", "sex", "owngun", "degree")

GSSdata22_sub <- GSSdata22[, vars_needed]
GSSdata24_sub <- GSSdata24[, vars_needed]

GSSdata22_sub$year <- 2022
GSSdata24_sub$year <- 2024

GSSdata <- rbind(GSSdata22_sub, GSSdata24_sub)


model <- glm(
  I(pres20 == 2) ~ I(sex == 2) * I(year == 2024) +
    I(owngun == 1) +
    I(degree %in% c(4, 5)),
  data = GSSdata,
  family = binomial
)

summary(model)
```
We estimate 2 logistic regression models, one using the 2022 data and one using the 2024 data. The dependent variable in our models is an indicator for whether the person voted for Donald Trump or not. The covariates in our models are gender (female), gun ownership and having an education beyond high school or not.

To analyze whether the association between gender (female) and voting for Trump we created a combined model using pooled data. We create a new variable for “year” and an interaction variable between the gender male and the year 2024 in the combined model. The p-value that we receive from the summary output is 0.787, since the large p-value: there is no statistical evidence that the association between female and the outcome has changed between the years. We can’t reject the null-hypothesis that there is no difference in the effect. 

# Task 2:
```{r}
# Välj alla variabler som används i någon av modellerna
vars_needed <- c(
  "pres20", "sex", "owngun", "degree",
  "region", "race", "res16", "realinc"
)

# Behåll bara kompletta observationer
GSS_clean <- na.omit(GSSdata24[, vars_needed])

# Small logit
m_small_logit <- glm(
  pres20 == 2 ~
    I(sex == 2) +
    I(owngun == 1) +
    I(degree %in% c(4, 5)),
  data = GSS_clean,
  family = binomial(link = "logit")
)

# Big logit
m_big_logit <- glm(
  pres20 == 2 ~
    I(sex == 2) +
    I(owngun == 1) +
    I(degree %in% c(4, 5)) +
    factor(region) +
    factor(race) +
    factor(res16) +
    log(realinc),
  data = GSS_clean,
  family = binomial(link = "logit")
)

# Small probit
m_small_probit <- glm(
  pres20 == 2 ~
    I(sex == 2) +
    I(owngun == 1) +
    I(degree %in% c(4, 5)),
  data = GSS_clean,
  family = binomial(link = "probit")
)

# Big probit
m_big_probit <- glm(
  pres20 == 2 ~
    I(sex == 2) +
    I(owngun == 1) +
    I(degree %in% c(4, 5)) +
    factor(region) +
    factor(race) +
    factor(res16) +
    log(realinc),
  data = GSS_clean,
  family = binomial(link = "probit")
)

# Sammanfattningar
summary(m_small_logit)
summary(m_big_logit)
summary(m_small_probit)
summary(m_big_probit)

# Modelljämförelser
anova(m_small_logit, m_big_logit, test = "Chisq")
anova(m_small_probit, m_big_probit, test = "Chisq")

# AIC-jämförelse
AIC(m_small_logit, m_big_logit, m_small_probit, m_big_probit)

# Kontroll: alla modeller ska nu ha samma antal observationer
nobs(m_small_logit)
nobs(m_big_logit)
nobs(m_small_probit)
nobs(m_big_probit)

```

# Task 3

MIDWEST = 2
data = GSSdata24
```{r}
predict(*vilken modell*, 
        newdata = *newdata som innehåller region == 2*,
        type = "response")
```

```{r}
newdata <- data.frame(
  sex = 2, 
  owngun = 1,
  degree = 4,
  region = factor(2),
  race = factor(1),
  res16 = factor(2),
  realinc = 45000)
```

```{r}
predict(m_big_logit, 
        newdata = newdata,
        type = "response")

predict(m_big_probit, 
        newdata = newdata,
        type = "response")
```

```{r}
#| fig-width: 5
#| fig-height: 3
#| out-width: "50%"
#| layout-ncol: 2
#| fig-align: center
#| echo: false
```

# Part B
### Task 4
```{r}
table(GSSdata24$partners , useNA = 'always')
```
Variabeln partners beskriver antal partners som den tillfrågade har rapporterat Variabeln är delvis censorerad då vissa kategorier representerar ett intervall (ex 5 som motsvarar 5-10 i antal) snarare än ett exakt antal. För att hantera detta problem behövde vi approximera ett ungefärligt exakt värde för dessa intervall. Vi ansatte kategori 5 till 7 stycken (i antal) då detta låg nära ett "medel" i kategorin samt 12 för kategorin 11+. Kategori 9 innebär "ospecificierat" och vi valde att sätta denna till NA (saknat värden för att inte snedvrida resultatet). 

Sedermera valde vi att ta bort de saknade värderna från vårt dataset då GLM modeller kräver observerade responsvärden.

Vi skapar dessutom en binär variabel "married" för att kunna undersöka om äktenskap påverkar antal partners: TRUE = gift, FALSE = ej gift. 

```{r}
dat <- GSSdata24
dat$partners_num <- dat$partners

dat$partners_num[dat$partners == 5] <- 7
dat$partners_num[dat$partners == 6] <- 12
dat$partners_num[dat$partners == 9] <- NA

# Kanske lite längre förklaring till denna koddel. 
dat <- subset(dat, !is.na(partners_num))

dat$married <- dat$marital == 1
```

Länkfunktion 1 - Poission Log-link:
Eftersom att responsvariabeln representerar antal har vi valt att använda en poisson regression med log länk. 

$$log(\mu) = \beta_0 + \beta_1 * marriedTRUE$$
där:
$$E(Y) = \mu $$
Alltså, vi modellerar förväntat antal partners. 
```{r}
pois_1 <- glm(partners_num ~ married,
              family = poisson(link = "log"),
              data = dat
)

summary(pois_1)

# Förväntat antal partners för en ogift person
mu_unmarried <- exp(0.11714) # = 1.124277

# Förväntat antal partners vid gift
mu_married <- exp(0.11714 + (-0.08026)) # = 1.037569

list("partners vid ogift" = mu_unmarried, "partners vid gift" = mu_married)
```

Tolkning av koefficienter:
Intercept (0.11714): Detta är det logaritmerade "mu" för en ogift individ När vi transformerar detta (exp) får vi ut att det förväntade analet partners för en ogift individ uppgick till 1.124277 stycken. 

marriedTRUE (-0.08026): Detta anger skillnaden mellan att vara ogift kontra gift. Vid transformation av detta värdet tillsammans med interceptet får vi ut ett förväntat värde på 1.0376 Sätt ur en procentuell vinkel så kan vi säga att gifta personer i genomsnitt har $8 \%$ färre förväntade partners än ogifta. (Se nedan varför vi kan göra denna tolkning)

p-värde (0.0426): marriedTRUE är signifikant på 95% nivån, således kan vi med 95% säkerhet konstatera att gifta individer har färre partners. 

Modellkontroll:
```{r}
# Korrekt?
deviance(pois_1) / df.residual(pois_1)
```
Här testar vi huruvida det finns någon overdipersion. Vi antar i en poisson fördelning att variansen är lika med medelvärdet. Kvoten mellan deviance och frihetsgraderna indikerar på att där finns overdipersion, vilket kan innebära att poissonmodellen kan underskatta variationen i data. 

Overdipersion är rimligt i detta fall då vi har aproximerat samt hanterat censurerad data. 

Länkfunktion 2 - Logit-modell:

Vi skapar 2 stycken binära variabler:
- Minst en partner (any_partner)
- Fler än en partner (many_partners)
```{r}
dat$any_partner <- dat$partners_num > 0

dat$many_partners <- dat$partners_num > 1
```

```{r}
# Logit modell - minst en partner:
logit_any <- glm(any_partner ~ married, 
                 family = binomial(link = "logit"), 
                 data = dat
                 )
summary(logit_any)

odds_any_unmarried <- exp(0.378) # 1.46
odds_any_married <- exp(0.378 + 1.60136) # 7.238

prob_any_unmarried <- odds_any_unmarried / (1 + odds_any_unmarried) # 0.5934
prob_any_married <- odds_any_married / (1 + odds_any_married) # 0.8786

list("Prob if unmarried" = prob_any_unmarried, 
     "Prob if married" = prob_any_married)
```
Tolkning av koefficienter:
Intercept (0.378): Är vårt logodds för ogifta individer som har haft minst en partner. Vid transformation av detta får vi ut oddset som uppgick till 1.46. Sedermera omvandlar vi detta till en sannolikhet som säger oss att ogifta personer har ca $59 \%$ sannolikhet att ha haft minst en partner

marriedTRUE: Är förändringen i logodds mellan individer som är ogifta och gifta. Vi transformerar detta till odds genom att addera $\beta_1$ (1.6) med interceptet för att sedan exponentiera det (Odds = 7.238). Sedan omvandlar vi oddset till en sannolikhet (0.8786). Här kan det konstateras att gifta individer har ca $88\%$ sannolikhet att ha haft minst en partner, vilket således är mycket högre än de ogifta individerna. Notering: I och med att koeficienten är positiv vet vi att "vara gift" ökar sannolikheten att minst haft en partner, värt att nämna är att detta resultat är ytterst signifikant (p-värde: 2e-16). 

```{r}
# Logit modell - fler än en partner:
logit_many <- glm(many_partners ~ married, 
                 family = binomial(link = "logit"), 
                 data = dat
                 )
summary(logit_many)

odds_many_unmarried <- exp(-1.65673) # 0.19076
odds_many_married <- exp(-1.58646 + (-1.65673)) # 0.039

prob_many_unmarried <- odds_many_unmarried / (1 + odds_many_unmarried) # 0.16
prob_many_married <- odds_many_married / (1 + odds_many_married) # 0.0376

list("Prob if unmarried" = prob_many_unmarried, 
     "Prob if married" = prob_many_married)
```
Tolkning av koefficienter:
Intercept (-1.65673): Är vårt logodds för ogifta individer som har haft fler än en partner. Vid transformation av detta får vi ut oddset som uppgick till 0.19076. Sedermera omvandlar vi detta till en sannolikhet som säger oss att ogifta personer har ca $16 \%$ sannolikhet att ha haft fler än en partner.

marriedTRUE: Är förändringen i logodds mellan individer som är ogifta och gifta. Vi transformerar detta till odds (0.039) och sedan till en sannolikhet (0.0376). Här kan det konstateras att gifta individer har ca $3.76\%$ sannolikhet att ha haft fler än en partner, vilket således är mycket lägre än de ogifta individerna. Notering: I och med att koeficienten är negativ vet vi att "vara gift" minskar sannolikheten att ha haft fler än en partner, värt att nämna är att detta resultat är ytterst signifikant (p-värde: 2e-16). 

Tolkning Länkfunktion 2:
Efter modelleringen kan vi konstatera att äktenskap (att vara gift) ökar sannolikheten att ha haft minst en partner, men att äktenskap samtidigt minskar sannolikheten att ha flera partners. 

Prediktion (Hypotetisk respondent):
```{r}

```





